臺灣臺中地方法院民事裁定
　                             110年度消債職聲免字第12號
聲  請  人  
即債務人    劉文智  


代  理  人  陳立婕 律師（法扶）
相  對  人
即債權人    國泰世華商業銀行股份有限公司

法定代理人  郭明鑑  
代  理  人  孔繁輝  
相  對  人
即債權人    聯邦商業銀行股份有限公司


法定代理人  李憲章  
代  理  人  張義育  
相  對  人
即債權人    永豐商業銀行股份有限公司

法定代理人  陳嘉賢  
代  理  人  周忠泰  
相  對  人
即債權人    台新國際商業銀行股份有限公司

法定代理人  尚瑞強  


相  對  人
即債權人    中國信託商業銀行股份有限公司


法定代理人  利明献  


相  對  人
即債權人    摩根聯邦資產管理股份有限公司

法定代理人  李文明  


相  對  人
即債權人    台灣金聯資產管理股份有限公司


法定代理人  郭文進  
相  對  人
即債權人    富邦資產管理股份有限公司

法定代理人  洪主民  


相  對  人
即債權人    萬榮行銷股份有限公司

法定代理人  許勝發  


相  對  人
即債權人    挺鈞股份有限公司

法定代理人  林洋億  
            林宗漢  

            葉宣妤即葉君萍

相  對  人
即債權人    滙誠第二資產管理股份有限公司

法定代理人  莊仲沼  


相  對  人
即債權人    新加坡商艾星國際有限公司台灣分公司

法定代理人  曾慧雯  


相  對  人
即債權人    良京實業股份有限公司

法定代理人  平川秀一郎



相  對  人
即債權人    元大商業銀行股份有限公司


法定代理人  翁健    
代  理  人  黃勝豐  
上列當事人間消費者債務清理事件，債務人聲請清算，經法院裁
定開始清算及終止清算程序後，本院裁定如下：
    主    文
債務人劉文智不免責。
    理    由
一、按法院為終止或終結清算程序之裁定確定後，除別有規定外
    ，應以裁定免除債務人之債務，消費者債務清理條例（下稱
    消債條例）第132條固定有明文，惟法院裁定開始清算程序
    後，債務人有薪資、執行業務所得或其他固定收入，扣除自
    己及依法應受其扶養者所必要生活費用之數額後仍有餘額，
    而普通債權人之分配總額低於債務人聲請清算前二年間，可
    處分所得扣除自己及依法應受其扶養者所必要生活費用之數
    額者，法院應為不免責之裁定。但債務人證明經普通債權人
    全體同意者，不在此限；債務人有下列各款情形之一者，法
    院應為不免責之裁定。但債務人證明經普通債權人全體同意
    者，不在此限：㈠、於七年內曾依破產法或本條例規定受免
    責。㈡、故意隱匿、毀損應屬清算財團之財產，或為其他不
    利於債權人之處分，致債權人受有損害。㈢、捏造債務或承
    認不真實之債務。㈣、聲請清算前二年內，因消費奢侈商品
    或服務、賭博或其他投機行為，所支出之總額逾該期間可處
    分所得扣除自己及依法應受其扶養者所必要生活費用之半數
    ，或所負債務之總額逾聲請清算時無擔保及無優先權債務之
    半數，而生開始清算之原因。㈤、於清算聲請前一年內，已
    有清算之原因，而隱瞞其事實，使他人與之為交易致生損害
    。㈥、明知已有清算原因之事實，非基於本人之義務，而以
    特別利於債權人中之一人或數人為目的，提供擔保或消滅債
    務。㈦、隱匿、毀棄、偽造或變造帳簿或其他會計文件之全
    部或一部，致其財產之狀況不真確。㈧、故意於財產及收入
    狀況說明書為不實之記載，或有其他故意違反本條例所定義
    務之行為，致債權人受有損害，或重大延滯程序，，亦為消
    債條例第133條、第134條所明定；職是，法院為終止或終結
    清算程序之裁定確定後，如查明債務人有消債條例第133條
    及134條各款所定之情形者，除債務人能證明經普通債權人
    全體同意免責外，應為不免責之裁定，合先敘明。
二、經查：
㈠、債務人劉文智前於民國108年4月3日依消債條例規定聲請調解
    ，後因調解不成立而視為聲請清算，經本院以109年度消債
    清字第8號裁定自109年1月13日上午10時開始清算程序後，
    再經本院以109年度司執消債清字第8號執行清算，因清算財
    團財產僅有291元，不敷清償財團費用及財團債務，再於110
    年3月10日裁定清算程序終止等情，有本院109年度消債清字
    第8號、109年度司執消債清字第8號等民事裁定、債權表、
    資產表及相關卷證可憑。是依首揭規定，本院應依職權裁定
    債務人是否免責，經本院詢問全體無擔保債權人，對於債務
    人是否應予免責乙節表示意見，全體債權人均未表示同意債
    務人免責。
㈡、債務人是否具消債條例第134條不免責事由之說明：
    查債權人對於債務人是否具有消債條例第134條所列各款之
    不應免責事由，僅片面陳述稱債務人具有消債條例第134條
    情形，不同意免責云云，惟其等均未具體指出事實，並未敘
    明債務人何時地毀損何項清算財團財產或為何項不利於債權
    人處分，或有故意於財產及收入狀況說明書為何項不實記載
    ，均未提出任何事證加以證明，本院依職權亦均未查得債務
    人具有該條各款所列不應免責之情形，當無從認定債務人有
    消債條例第134條所定之不免責事由。
㈢、債務人是否具消債條例第133條不免責事由之說明：
  1.按消債條例第133條規定所稱「可處分所得」，固不包括法
    律上禁止處分之財物（如以勞工薪資提撥退休金部分）或其
    他依法令應繳納之稅費部分，但不以債務人得自由處分該所
    得為限。題示情形，債務人之薪資債權雖遭執行法院扣押而
    不得處分（強制執行法第115條第1項），但其經執行法院核
    發移轉命令後，已用於清償債務人之債務，此與債務人自行
    處分而為清償者無異，是此部分應列為債務人可處分所得之
    計算範疇。又同條之「普通債權人之分配總額」，係指清算
    債權人依清算程序所受之分配總額而言，債權人於裁定開始
    清算程序前，因強制執行受清償而消滅之債權，不屬清算債
    權，其所受清償更非依清算程序所為之分配，該受償額自無
    計入清算債權人分配總額可言（司法院102年第2期民事業務
    研究會消費者債務清理專題第24號法律問題研審小組意見參
    照）。
  2.查債務人自裁定開始清算即自109年1月13日起迄至110年8月
    底止期間受僱正和開發公司所領有薪資共計147250元，於該
    期間受僱於金瑲公司發放至郵局存摺而領有薪資共計68036
    元（計算式：18075+18705+31256=68036）；另每月固定領
    有國民年金（債務人稱遺屬津貼）109年1月為3628元，自10
    9年2月至110年8月每月為3772元，年金合計75296元（計算
    式：3628+3772×19=75296）。是以上開期間之薪資、執行業
    務所得及其他固定收入為290582元（計算式：147250+68036
    +75296=290582），有109年度綜合所得稅各類所得資料清單
    載明向正和開發公司領取之薪資、郵局存摺明細（參見109
    年1月22日領有18075元、110年3月31日領有18705元、110年
    7月31日領有31256元收入，及聲請人自行製作收入表所載向
    金瑲公司領得之薪資）及沙鹿鎮農會存摺明細可稽（參見消
    債職聲免卷第116、113、129、130頁），應堪認定；至聲請
    人雖主張此期間之固定收入共為214168元云云（參見消債職
    聲免卷第170頁），惟其漏列金瑲公司於109年1月22日給付
    之薪資，又所載正和開發公司給付之薪資總額，與109年度
    綜合所得稅各類所得資料清單不符，顯有誤算情形，尚難採
    憑。又債務人自裁定開始清算即自109年1月13日起迄至110
    年8月底止，經扣除該期間債務人主張109年11月18日起至11
    0年2月4日入監期間必要生活費用支出5807元，其餘期間每
    月必要生活費用支出15000元（參見消債職聲免卷第31至35
    頁保管金分戶卡及勞作金分戶卡、本院110年2月4日訊問筆
    錄），此期間合計必要生活費用支出為260807元，亦有明細
    表可參（參見消債職聲免卷第170頁），上開每月必要支出
    費用尚未逾一般必要生活費用數額，應屬可採。則上開期間
    收入扣除支出顯有餘額。據此，應認債務人自開始清算迄今
    之收入扣除必要生活費用支出確有餘額。
  3.次查，債務人於108年4月3日視為聲請清算前2年（即自106
    年4月3日至108年4月2日止）之可處分所得為⑴向金瑲公司及
    鑫安豐公司等領取之薪資及友邦人壽保險給付共計487217元
    （計算式：①106年7月至12月底即106年7月31日、8月31日、
    9月30日、10月30日、11月30日、12月31日之郵局存摺所列
    薪資收入16527+32289+31704+31704+31595+31595=175414；
    ②加計107年度鑫安豐企業行和金瑲公司給付總額202658元；
    ③加計107年10月3日英屬百慕達商友邦人壽給付3765元；④ 
    加計108年1月1日至108年4月2日即108年1月31日、2月28日
    、4月1日郵局存摺所列薪資收入37190+31595+36595=105380
    ；上開①+②+③+④合計為175414+202658+3765+105380=487217
    ），有債務人郵局存摺明細（106年及108年薪資部分及107
    年10月3日友邦人壽給付，參見消債清卷第24至30頁郵局存
    摺所列薪資收入及消債職聲免卷第151頁之債務人自行製作
    明細表）、107年綜合所得稅各類所得資料清單（司執消債
    清卷菊標第2頁）；⑵另每月領取國民年金3628元共計87072
    元（計算式3628×24=87072），有沙鹿區農會存摺存款歷史
    交易明細及存摺明細查詢（參見消債職聲免卷第153至158頁
    ）；⑶再加計債務人於106年4月12日領取勞保老年一次給付2
    47418元，有勞動部勞工保險局110年5月5日保普老字第1101
    0078100號函可佐（參見消債職聲免卷第12頁）。應認上開
    期間之可處分所得為821707元（計算式：⑴+⑵+⑶=487217+870
    72+247418=821707）。再查，債務人該期間個人之必要生活
    費用為每月15000元，業據債務人陳明在卷（司消債調卷第4
    頁、110年2月4日訊問筆錄、消債職聲免卷第169頁債務人陳
    報之附件14支出明細表），則該期間之支出應為36萬元，尚
    未逾一般必要生活費用金額，應可採憑。從而，債務人於聲
    請前二年即106年4月3日至108年4月2日止之可處分所得扣除
    必要生活費用費，餘額為461707元（計算式：000000-00000
    0=461707）。
  4.從而，債務人於開始清算後有固定收入，且扣除自己必要生
    活費用仍有餘額，而本件普通債權人本件未獲任何分配，已
    如前述，即本件普通債權人之已分配總額即0元，低於債務
    人視為聲請清算起前2年內，可處分所得扣除必要生活費用
    數額後之餘額461707元，即有消費者債務清理條例第133條
    前段所定不免責之事由，洵堪認定。
三、綜上所述，本件清算程序既經依法終止確定，又債務人具消
    債條例第133條前段所定情形，復未證明業經普通債權人全
    體同意免責，依首揭法條規定，本院自應為不免責之裁定。
    至債務人於本件不免責裁定確定後，繼續清償而達前開法條
    所定之數額（各債權人數額詳如附表），且各普通債權人受
    償額均達其應受分配額時，或各債權人受償額均達債權額之
    20%以上者，自得另依消債條例第141、142規定，聲請法院
    裁定免責，附此敘明。
四、依消債條例第132條，裁定如主文。
中　　華　　民　　國　　110 　年　　12　　月　　27　　日
               臺灣臺中地方法院民事庭
                       法  官  黃家慧
上為正本係照原本作成。
如不服本裁定，應於裁定送達後10日內，以書狀向本院提出抗告
，並繳納抗告費新臺幣1千元。
中　　華　　民　　國　　110 　年　　12　　月　　27　　日
                       書記官
附錄：
一、債務人繼續清償得聲請法院裁定免責規定：
    消費者債務清理條例第141條第1項
    債務人因第133條之情形，受不免責之裁定確定後，繼續清
    償達該條規定之數額，且各普通債權人受償額均達其應受分
    配額時，得聲請法院裁定免責。
    消費者債務清理條例第142條第1項
    法院為不免責或撤銷免責之裁定確定後，債務人繼續清償債
    務，而各普通債權人受償額均達其債權額之20%以上者，法
    院得依債務人之聲請裁定免責。
二、債務人嗣後聲請法院裁定免責之說明：
    債務人於本裁定確定後，繼續清償如附表Ｆ欄所示數額時，
    得依第141條第1項聲請裁定免責。或繼續清償如附表Ｈ欄所
    示數額時，依第142條第2項規定聲請裁定免責。